ACORDAO-COMPLETO-2566806

ACÓRDÃO 2559/2023 ATA 8/2023 - PRIMEIRA CÂMARA

VISTO, relatado e discutido este processo de tomada de contas especial instaurada pela Financiadora de Estudos e Projetos, em desfavor de Jones Fabiano Pinto, Josimar Fabiano Pinto e Laboratório Termofrio Importação e Exportação Ltda., ante a não comprovação da regular aplicação dos recursos repassados por meio do Contrato de Subvenção Econômica 03.10.0182.00, firmado com o Fundo Nacional de Desenvolvimento Científico e Tecnológico, cujo objeto foi o "Desenvolvimento de dispositivo para diagnóstico de neoplasia cutânea".
ACORDAM os ministros do Tribunal de Contas da União, reunidos em sessão da Primeira Câmara, ante as razões expostas pelo Relator, com fundamento nos arts. 8º e 11 da Resolução-TCU 344/2022 e no entendimento fixado no item 9.2 do Acórdão 534/2023-TCU-Plenário, em:
9.1. reconhecer a prescrição das pretensões punitiva e ressarcitória deste Tribunal e arquivar o processo;
9.2. encaminhar cópia desta deliberação aos responsáveis e à Financiadora de Estudos e Projetos.

Tomada de contas especial instaurada em razão da não comprovação da regular aplicação dos recursos repassados por meio de contrato de subvenção econômica que teve como objeto o desenvolvimento de dispositivo para diagnóstico de neoplasia cutânea.

Primeira Câmara

Financiadora de Estudos e Projetos.

3. Responsáveis: Jones Fabiano Pinto (XXX.019.448-XX); Josimar Fabiano Pinto (XXX.019.418-XX); Laboratório Termofrio Importação e Exportação Ltda. (00.820.526/0001-18)

13.1. Ministros presentes: Walton Alencar Rodrigues (Presidente), Benjamin Zymler, Jorge Oliveira (Relator) e Jhonatan de Jesus.
13.2. Ministro-Substituto presente: Augusto Sherman Cavalcanti.

JORGE OLIVEIRA

Adoto como relatório a instrução elaborada pela então Secretaria de Controle Externo de Tomada de Contas Especial (Secex-TCE) , atual Unidade de Auditoria Especializada em Tomada de Contas Especial (AudTCE) , que contou com a anuência do corpo diretivo da unidade (peças 89-91) .
"INTRODUÇÃO
Trata-se de tomada de contas especial instaurada pela Financiadora de Estudos e Projetos, em desfavor de Laboratório Termofrio Importação e Exportação Ltda (CNPJ 00.820.526/0001-18) , Jones Fabiano Pinto (CPF XXX.019.448-XX) e Josimar Fabiano Pinto (CPF XXX.019.418-XX) , em razão de não comprovação da regular aplicação dos recursos repassados pela União realizadas por meio do Contrato de Subvenção Econômica 03.10.0182.00 (peça 4) firmado entre o Fundo Nacional de Desenvolvimento Científico e Tecnológico e o Laboratório Termofrio Importação e Exportação Ltda, e que tinha por objeto o instrumento descrito como 'Desenvolvimento de dispositivo para diagnóstico de neoplasia cutânea	'.
HISTÓRICO
Em 24/5/2019, com fundamento na IN/TCU 71/2012, alterada pela IN/TCU 76/2016 e DN/TCU 155/2016, o dirigente da Financiadora de Estudos e Projetos autorizou a instauração da tomada de contas especial (peça 36) . O processo foi registrado no sistema e-TCE com o número 1387/2019.
O Contrato de Subvenção Econômica n. 03.10.0182.00 (peça 4) previu originalmente a alocação de R$ 1.372.483,50 à conta da Finep e R$ 356.768,50 referentes à contrapartida do convenente. Por intermédio da Resolução DEC/DIR/0725/09 (peça 5) , alterada pela alteração RES/DIR/0193/12, de 9/7/2012, a contrapartida da sociedade empresária subvencionada foi reduzida de R$ 356.768,50 para R$ 181.505,00.
O pacto teve vigência de 18/5/2010 a 18/5/2012, com prazo para apresentação da prestação de contas em 18/11/2012, conforme estipulado na Cláusula Sexta, item 2, do Acordo. Os repasses efetivos da União totalizaram R$ 1.372.483,50 (peça 32) :
	Parcela
	Ordem Bancária
	Valor (R$) 
	Data de emissão 
	Data repasse

	1
	2010OB802018
	294.659,00
	7/6/2010
	7/6/2010

	2
	2011OB 800191
	436.964,00
	4/2/2011
	4/2/2011

	3
	2011OB 802021
	440.851,90
	27/7/2011
	27/7/2011

	4
	2012OB 800509
	200.008,60 
	15/3/2012
	15/3/2012

	Total
	1.372.483,50
	
A prestação de contas financeira final somente foi protocolada na Finep após o prazo pactuado, no dia 26/12/2013. (peça 22, p. 23-43) . O relatório técnico final de execução do objeto foi analisado e aprovado por meio do documento do parecer à peça 12. 
A prestação de contas financeira não foi aprovada inicialmente em virtude de irregularidades relativas à realização de despesas não permitidas, fora do prazo e de aporte a menor da contrapartida (peças 21 e 29) .
Extrai-se do parecer financeiro (peça 59) e do relatório do tomador de contas que as irregularidades que motivaram a instauração desta Tomada de Contas Especial foram as seguintes: 
a) realização de despesas com obrigações patronais (auxílio alimentação, capacitação e sindicato) incompatíveis com os termos do contrato;
b) realização de despesas com tarifas bancárias incompatíveis com os termos do contrato;
c) realização de despesas com serviços de terceiros - pessoa física (consultoria de servidor público) incompatíveis com os termos do contrato;
d) ausência de devolução do saldo remanescente dos rendimentos de aplicação financeira auferidos não utilizados regularmente no projeto;
e) realização de despesas com outros serviços de terceiros - pessoa física (consultoria científica) rubrica não prevista no termo de contrato;
f) realização de despesas após o prazo permitido para utilização dos recursos e cujo fato gerador não ocorreu dentro do prazo permitido de utilização (material de consumo nacional) ; e
g) não comprovação do aporte da contrapartida pactuada do Contrato de Subvenção Econômica descrito como 'Desenvolvimento de dispositivo para diagnóstico de neoplasia cutânea'.
Os responsáveis arrolados na fase interna foram devidamente comunicados e, diante da ausência de justificativas suficientes para elidir as irregularidades e da não devolução dos recursos, instaurou-se a tomada de contas especial.
No relatório (peça 62) , o tomador de contas concluiu que o prejuízo importaria no valor original de R$ 136.556,84, imputando-se a responsabilidade a Laboratório Termofrio Importação e Exportação Ltda, na condição de contratado, Jones Fabiano Pinto, sócio administrador, no período de 20/8/2008 até o momento, na condição de contratado e Josimar Fabiano Pinto, Ordenador de despesas/Sócio administrador, no período de 20/8/2008 até o momento, na condição de contratado.
Em 12/5/2020, a Controladoria-Geral da União emitiu o relatório de auditoria (peça 65) , em concordância com o relatório do tomador de contas. O certificado de auditoria e o parecer do dirigente do órgão de controle interno concluíram pela irregularidade das presentes contas (peças 66 e 67) .
Em 22/6/2020, o ministro responsável pela área atestou haver tomado conhecimento das conclusões contidas no relatório e certificado de auditoria, bem como do parecer conclusivo do dirigente do órgão de controle interno, manifestando-se pela irregularidade das contas, e determinou o encaminhamento do processo ao Tribunal de Contas da União (peça 68) .
Autuado o feito nesta Corte de Contas, este auditor lavrou instrução inicial (peça 73) , concluindo pelo preenchimento dos pressupostos de constituição e desenvolvimento válido e regular do processo. Em consequência, pugnou-se pela realização de citação do Laboratório Termofrio Importação e Exportação Ltda e dos Srs. Jones Fabiano Pinto e Josimar Fabiano Pinto para apresentar alegações de defesa e/ou recolher o débito apurado em razão das seguintes irregularidades: 
Irregularidade 1: realização de despesas com obrigações patronais (auxílio alimentação, capacitação e sindicato) incompatíveis com os termos do Contrato de Subvenção Econômica 03.10.0182.00 firmado entre o FNDCT e o Laboratório Termofrio Importação e Exportação Ltda.;
Normas infringidas: Art. 37, caput, c/c o art. 70, parágrafo único, da Constituição da República Federativa do Brasil; art. 93 do Decreto-lei 200/1967; art. 66 do Decreto 93.872/1986, Cláusula Sétima, item 2, alíneas 'a' e 'h', e Cláusula Décima Terceira, alínea 'b', do Contrato de Subvenção Econômica.
Irregularidade 2: realização de despesas com serviços de terceiros - pessoa física (pagamento de consultoria de servidor público) incompatíveis com os termos do Contrato de Subvenção Econômica 03.10.0182.00 firmado entre o FNDCT e o Laboratório Termofrio Importação e Exportação Ltda.;
Normas infringidas: Art. 37, caput, c/c o art. 70, parágrafo único, da Constituição da República Federativa do Brasil; art. 93 do Decreto-lei 200/1967; art. 66 do Decreto 93.872/1986, Cláusula Sétima, item 2, alíneas 'a' e 'h', Cláusula Décima Primeira, item 5, e Cláusula Décima Terceira, alínea 'b', do Contrato de Subvenção Econômica.
Irregularidade 3: ausência de devolução do saldo remanescente dos rendimentos de aplicação financeira auferidos não utilizados regularmente no objeto do Contrato de Subvenção Econômica 03.10.0182.00 firmado entre o FNDCT e o Laboratório Termofrio Importação e Exportacão Ltda.;
Normas infringidas: Art. 37, caput, c/c o art. 70, parágrafo único, da Constituição da República Federativa do Brasil; art. 93 do Decreto-lei 200/1967; art. 66 do Decreto 93.872/1986, Cláusula Sétima, item 2, alíneas 'd' e 'h', e Cláusula Décima Terceira, alínea 'b', do Contrato de Subvenção Econômica.
Irregularidade 4: realização de despesas com outros serviços de terceiros - pessoa física (pagamento de consultoria científica) em rubrica não prevista no termo de Contrato de Subvenção Econômica 03.10.0182.00 firmado entre o FNDCT e o Laboratório Termofrio Importação e Exportacão Ltda.;
Normas infringidas: Art. 37, caput, c/c o art. 70, parágrafo único, da Constituição da República Federativa do Brasil; art. 93 do Decreto-lei 200/1967; art. 66 do Decreto 93.872/1986, Cláusula Sétima, item 2, alíneas 'a' e 'h', e Cláusula Décima Terceira, alínea 'b', do Contrato de Subvenção Econômica.
Irregularidade 5: pagamento de despesas com recursos do Contrato de Subvenção Econômica 03.10.0182.00 firmado entre o FNDCT e o Laboratório Termofrio Importação e Exportação Ltda. após o prazo permitido para utilização dos recursos e cujo fato gerador não ocorreu dentro do prazo pactuado para emprego dos recursos (material de consumo nacional) ; e
Normas infringidas: Art. 37, caput, c/c o art. 70, parágrafo único, da Constituição da República Federativa do Brasil; art. 93 do Decreto-lei 200/1967; art. 66 do Decreto 93.872/1986, Cláusula Sétima, item 2, alíneas 'a' e 'h', e Cláusula Décima Terceira, alínea 'b', do Contrato de Subvenção Econômica.
Irregularidade 6: não comprovação do aporte da contrapartida pactuada Contrato de Subvenção Econômica 03.10.0182.00 firmado entre o FNDCT e o Laboratório Termofrio Importação e Exportacão Ltda. 
Normas infringidas: Art. 37, caput, c/c o art. 70, parágrafo único, da Constituição da República Federativa do Brasil; art. 93 do Decreto-lei 200/1967; art. 66 do Decreto 93.872/1986, Cláusula Sexta, item 2, Cláusula Sétima, item 2, alíneas 'a' e 'h', Clásula Nona, item 1, alínea 'b', e Cláusula Décima Terceira, alínea 'b', do Contrato de Subvenção Econômica.
Ratificadas as propostas pelo titular da unidade (peça 75) , foram levadas a efeito as medidas preliminares determinadas (peças 79-84) . Conforme Despacho de Conclusão das Comunicações Processuais (peça 88) , as providências inerentes às comunicações processuais foram concluídas. 
Transcorrido o prazo regimental, os responsáveis citados Srs. Jones Fabiano Pinto (CPF XXX.019.448-XX) e Josimar Fabiano Pinto (CPF XXX.019.418-XX) permaneceram silentes, devendo ser considerados revéis, nos termos do art. 12, §  3º, da Lei 8.443/1992.
A sociedade empresária Termofrio Ltda., por seu turno, apresentou as alegações de defesa (peça 87) por intermédio de advogado regularmente constituído.
EXAME TÉCNICO	
Caracterização das irregularidades geradoras do dano ao erário
Extrai-se do relatório do tomador de contas e dos relatórios técnicos do concedente que as irregularidades geradoras de dano ao erário que motivaram a instauração desta TCE foram a não-comprovação da regular aplicação dos recursos repassados para a execução do projeto 'equipamento a laser e um gel tópico que auxilie no diagnóstico de neoplasia cutânea, empregando-se técnicas de espectroscopia de absorção de fluorescência, nanotecnologia e processos fotodinâmicos' caracterizada por: 
a) realização de despesas inelegíveis ou incompatíveis com os termos do contrato e legislação aplicável; 
b) ausência de aporte da contrapartida de recursos próprios na proporção pactuada;
c) realização de despesas após o prazo permitido para utilização dos recursos; e 
d) ausência de devolução do saldo remanescente dos rendimentos de aplicação financeira auferidos não utilizados regularmente no projeto.
O Contrato de Subvenção Econômica 03.10.0182.00 originou-se de proposta de subvenção econômica da empresa Termofrio de São Carlos Máquinas de Automação Ltda. para o desenvolvimento de dispositivo para diagnóstico de neoplasia cutânea. 
Conforme relatório de análise à peça 3, o projeto foi enquadrado pela Finep no tema Desenvolvimento de materiais em saúde: dispositivos diagnósticos, prognósticos para doenças virais, negligenciadas e neoplasias da área 2 (Saúde) da Chamada Publica de Subvenção Econômica à Inovação 2009. 
A despeito de ter sido aprovada a execução física do objeto, a prestação de contas financeira do contrato celebrado entre a Facepe e o Laboratório Termofrio Importação e Exportação Ltda. foi reprovada pela entidade contratante em razão das irregularidades a seguir examinadas.
Irregularidade 1: realização de despesas com obrigações patronais (auxílio alimentação, capacitação e sindicato) incompatíveis com os termos do contrato;
19.1 Normas infringidas: Art. 37, caput, c/c o art. 70, parágrafo único, da Constituição da República Federativa do Brasil; art. 93 do Decreto-lei 200/1967; art. 66 do Decreto 93.872/1986, Cláusula Sétima, item 2, alíneas 'a' e 'h', e Cláusula Décima Terceira, alínea 'b', do Contrato de Subvenção Econômica.
	Débito:
	Data de ocorrência
	Valor histórico (R$) 

	11/6/2010
	2.298,78

	14/7/2010
	2.298,78

	13/8/2010
	2.298,78

	15/9/2010
	2.298,78

	11/10/2010
	2.298,78

	11/11/2010
	2.298,78

Valor atualizado do débito (sem juros) em 23/2/2022: R$ 27.200,57Irregularidade 2: realização de despesas com tarifas bancárias incompatíveis com os termos do contrato
20.1	Evidências da irregularidade: documentos técnicos presentes nas peças 14, 17, 20 e 59.
20.2	Normas infringidas: Art. 37, caput, c/c o art. 70, parágrafo único, da Constituição da República Federativa do Brasil; art. 93 do Decreto-lei 200/1967; art. 66 do Decreto 93.872/1986 e Cláusula Sétima, item 2, alíneas 'd' e 'h', do Contrato de Subvenção Econômica.
	Débitos:
	Data de ocorrência
	Valor histórico (R$) 

	10/8/2010
	34,00

	15/6/2010
	8,00

	12/7/2010
	17,00

	19/4/2010
	8,00

	10/9/2010
	17,00

	10/9/2010
	1,45

	10/9/2010
	1,45

	11/10/2010
	0,50

Valor atualizado do débito (sem juros) em 23/2/2022: R$ 173,0120.3 Cofre credor: Fundo Nacional de Desenvolvimento Científico e Tecnológico.
20.4	A jurisprudência recente do TCU sobre a matéria é no sentido de que não cabe condenação em débito decorrente de despesas oriundas da simples utilização da conta corrente específica de convênios e congêneres, desde que não seja consequência de comportamento inadequado por parte do titular da conta bancária. 
20.5	Portanto, não cabe imputar débito a gestores de transferências voluntárias pela simples utilização de serviços bancários necessários e inevitáveis para a manutenção da conta corrente específica e execução do objeto do pactuado, conforme Acórdão 912/2014-TCU-Plenário, 6.197/2016-TCU-1ª Câmara, 4.661/2017-TCU-1ª Câmara, todos da relatoria do Ministro Benjamin Zymler, e Acórdão 7596/2017-TCU-Segunda Câmara, da relatoria do Ministro Augusto Nardes. 
20.6 No caso concreto, verifica-se que os valores impugnados correspondem a tarifas de manutenção de conta corrente, solicitação de extratos e outras tarifas decorrentes da movimentação bancária usual e necessária à gestão financeira dos recursos da subvenção econômica.
20.7 Ante esse quadro e considerando a reduzida materialidade dos débitos apurados, entende-se que não se sustenta a imputação de ilícito gerador de dano ao erário sob análise, devendo ser excluída desta TCE.  
Irregularidade 3: realização de despesas com serviços de terceiros - pessoa física (pagamento de serviços de consultoria prestada por servidor público) inelegíveis e incompatíveis com os termos do contrato;
21.2 Evidências da irregularidade: documentos técnicos presentes nas peças 13, 16, 19, 22 e 59.
21.3 	Normas infringidas: Art. 37, caput, c/c o art. 70, parágrafo único, da Constituição da República Federativa do Brasil; art. 93 do Decreto-lei 200/1967; art. 66 do Decreto 93.872/1986, Cláusula Sétima, item 2, alíneas 'a' e 'h', Cláusula Décima Primeira, item 5, e Cláusula Décima Terceira, alínea 'b', do Contrato de Subvenção Econômica.
21.4 	Débitos:
	Data de ocorrência
	Valor histórico (R$) 

	15/6/2010
	6.000,00

	19/7/2010
	6.000,00

	16/8/2010
	6.000,00

	17/9/2010
	6.000,00

	14/10/2010
	6.000,00

	10/11/2010
	6.000,00

Valor atualizado do débito (sem juros) em 23/2/2022: R$ 70.995,68Irregularidade 4: ausência de devolução do saldo remanescente dos rendimentos de aplicação financeira auferidos não utilizados regularmente no projeto.
22.1	Evidências da irregularidade: documento técnico presente na peça 59.
22.2	Normas infringidas: Art. 37, caput, c/c o art. 70, parágrafo único, da Constituição da República Federativa do Brasil; art. 93 do Decreto-lei 200/1967; art. 66 do Decreto 93.872/1986, Cláusula Sétima, item 2, alíneas 'd' e 'h', e Cláusula Décima Terceira, alínea 'b', do Contrato de Subvenção Econômica.
	Débito:
	Data de ocorrência
	Valor histórico (R$) 

	19/5/2012
	12.444,27

Valor atualizado do débito (sem juros) em 23/2/2022: R$ 22.082,71Irregularidade 5: realização de despesas com outros serviços de terceiros - pessoa física (consultoria científica) rubrica não prevista no termo de contrato.
23.1	Evidências da irregularidade: documentos técnicos presentes nas peças 13, 16, 19, 22 e 59.
23.2	Normas infringidas: Art. 37, caput, c/c o art. 70, parágrafo único, da Constituição da República Federativa do Brasil; art. 93 do Decreto-lei 200/1967; art. 66 do Decreto 93.872/1986, Cláusula Sétima, item 2, alíneas 'a' e 'h', e Cláusula Décima Terceira, alínea 'b', do Contrato de Subvenção Econômica.
	Débitos:
	Data de ocorrência
	Valor histórico (R$) 

	9/11/2011
	6.000,00

	10/12/2011
	6.000,00

	9/1/2012
	6.000,00

	9/2/2012
	6.000,00

	9/3/2012
	6.000,00

	9/4/2012
	6.000,00

Valor atualizado do débito (sem juros) em 23/2/2022: R$ 64.944,02Irregularidade 6: realização de despesas após o prazo permitido para utilização dos recursos e cujo fato gerador não ocorreu dentro do prazo permitido de utilização (material de consumo nacional) .
24.1	Evidências da irregularidade: documentos técnicos presentes nas peças 13, 16, 19, 22 e 59.
24.2	Normas infringidas: Art. 37, caput, c/c o art. 70, parágrafo único, da Constituição da República Federativa do Brasil; art. 93 do Decreto-lei 200/1967; art. 66 do Decreto 93.872/1986, Cláusula Sétima, item 2, alíneas 'a' e 'h', e Cláusula Décima Terceira, alínea 'b', do Contrato de Subvenção Econômica.
	Débito:
	Data de ocorrência
	Valor histórico (R$) 

	20/8/2012
	7.500,00

Valor atualizado do débito (sem juros) em 23/2/2022: R$ 13.193,89Irregularidade 7: não comprovação do aporte da contrapartida pactuada do Contrato de Subvenção Econômica descrito como 'Desenvolvimento de dispositivo para diagnóstico de neoplasia cutânea '.
25.1 Com respeito à forma de cálculo do débito decorrente da não aplicação da contrapartida no objeto executado, deve-se observar a proporcionalidade prevista nos aportes pactuados no ajuste para o repassador e para o beneficiário da transferência. Nesse sentido, seguem os seguintes enunciados Jurisprudência Selecionada do TCU: 
A não aplicação da contrapartida implica a devolução da parcela dos recursos federais que acabaram por substituir, indevidamente, os recursos do convenente, a fim de se manter a proporcionalidade de aportes estabelecida no convênio. O montante devido deve ser obtido da incidência de percentual - extraído da relação original entre o valor da contrapartida e o total de recursos pactuado no instrumento - sobre o valor dos recursos corretamente aplicados. (Acórdão 8386/2021-TCU-Segunda Câmara-Relator Raimundo Carreiro e 5142/2019-1ª Câmara-Relator Walton Alencar Rodrigues) 
A não aplicação da contrapartida implica a devolução da parcela dos recursos federais que acabaram por substituir, indevidamente, os recursos do convenente, a fim de se manter a proporcionalidade de aportes estabelecida no convênio. (Acórdão 1622/2017-TCU-Segunda Câmara-Relator Augusto Nardes) 
25.2 No caso sob exame, a beneficiária da subvenção econômica comprovou o cumprimento do aporte no valor de R$ 134.352,96. Considerando a proporção estabelecida no Contrato, combinado com a decisão da Diretoria Executiva da Finep que alterou o valor mínimo de aporte da contrapartida prevista na Cláusula Sexta, item 2, do termo de contrato, a participação da contratada deveria ser de 11,68%. 
25.3 Como o Departamento de Prestação de Contas informou no parecer financeiro final (peça 58) que foram aplicados no projeto recursos federais no valor de R$ 1.279.056,52 (R$ 1.372.483,50 - R$ 93.426,98) , houve aporte a maior de recursos pela Finep. Considerando os valores efetivamente aplicados, portanto, a proporção de contrapartida efetiva foi de apenas 9,51% (134.352,96/1.413.409,48) .
25.4 A Comissão Permanente de TCE concluiu que o valor devido da contrapartida pela sociedade empresária deve ser de R$ 30.732,49 (R$ 1.279.056,52-R$ 1.248.324,03) . Este valor resulta da diferença entre o montante efetivamente desembolsado de R$ 1.279.056,52 menos o valor que caberia à Finep se respeitada a proporcionalidade original de 88,32% (R$ 1.248.324,03) .
25.5 Já a atualização monetária desse tipo de débito deve ser calculada a partir do fim da vigência do instrumento em questão, pois, considera-se que a contrapartida pode ser aplicada ao longo da execução do ajuste, conforme os seguintes enunciados da Jurisprudência Selecionada do TCU: 
A não aplicação da contrapartida implica a devolução da parcela dos recursos federais que acabaram por substituir, indevidamente, os recursos do convenente. A atualização monetária e os juros de mora decorrentes do débito apurado devem ser calculados a partir do fim da vigência do convênio, uma vez que a contrapartida pode ser aplicada ao longo da execução do ajuste. (Acórdão 12961/2020-TCU-Segunda Câmara-Relator Raimundo Carreiro) 
No caso de débito relativo à não aplicação de contrapartida, a atualização monetária os juros de mora devem ser calculados a partir do fim da vigência do convênio, uma vez que a contrapartida pode ser aplicada ao longo da execução do ajuste. (Acórdão 10538/2017-TCU-Primeira Câmara-Relator Walton Alencar Rodrigues e 7839/2016-2ª Câmara-Relatora Ana Arraes) 
25.6 	Evidências da irregularidade: documento técnico presente na peça 59.
25.7 	Normas infringidas: Art. 37, caput, c/c o art. 70, parágrafo único, da Constituição da República Federativa do Brasil; art. 93 do Decreto-lei 200/1967; art. 66 do Decreto 93.872/1986, Cláusula Sexta, item 2, Cláusula Sétima, item 2, alíneas 'a' e 'h', Clásula Nona, item 1, alínea 'b', e Cláusula Décima Terceira, alínea 'b', do Contrato de Subvenção Econômica.
25.8 	Débito:
	Data de ocorrência
	Valor histórico (R$) 

	19/5/2012
	30.732,49

Valor atualizado do débito (sem juros) em 23/2/2022: R$ 54.535,6725.9 		Cofre credor: Fundo Nacional de Desenvolvimento Científico e Tecnológico.
Individualização de condutas e culpabilidade
Da análise dos documentos presentes nos autos, verifica-se que o Laboratório Termofrio Importação e Exportação Ltda (CNPJ 00.820.526/0001-18) e os Srs. Jones Fabiano Pinto (CPF XXX.019.448-XX) e Josimar Fabiano Pinto (CPF XXX.019.418-XX) eram as pessoas responsáveis pela gestão e execução dos recursos federais recebidos por meio do Contrato de Subvenção Econômica 03.10.0182.00, tendo o prazo final para apresentação da prestação de contas expirado em 18/11/2012. 
	Entretanto, os responsáveis não apresentaram justificativas suficientes para elidir as irregularidades e não recolheram o montante devido aos cofres do Fundo Nacional de Desenvolvimento Científico e Tecnológico, razão pela qual suas responsabilidades devem ser mantidas.
Os responsáveis não cumpriram integralmente as obrigações pactuadas relativamente à execução financeira do objeto, a despeito da regular execução física do projeto contratado. A documentação apresentada ao concedente foi julgada insuficiente para elidir as irregularidades e tampouco houve recolhimento do débito ao Fundo Nacional de Desenvolvimento Científico e Tecnológico, razão pela qual suas responsabilidades devem ser mantidas.
Constata-se que a conduta da sociedade empresária gestora dos recursos públicos e de seus dirigentes concorreu diretamente para a configuração dos ilícitos geradores do dano ao erário. Não há evidências ou indícios de excludentes de ilicitude ou culpabilidade. Era exigível conduta diversa, uma vez que os agentes gestores deveriam conhecer as normas aplicáveis e os deveres contratuais e deveriam ter promovido a regular execução financeira do projeto subvencionado, o que não ocorreu.
Nessa vertente, verifica-se que a prestação de contas foi rejeitada pela entidade contratante em razão de realização de múltiplas despesas vedadas, realização de gastos extemporâneos, ausência de aporte da contrapartida na proporção pactuada e de restituição de saldos da aplicação financeira. Essas condutas evidenciam que os agentes responsáveis não adotaram as cautelas mínimas esperadas para assegurar a regularidade do emprego dos recursos financeiros da subvenção econômica, evidenciando o cometimento de erros grosseiros que denotam culpa grave. 
Exame das citações 
Revelia dos Srs. Jones Fabiano Pinto (CPF XXX.019.448-XX) e Josimar Fabiano Pinto (CPF XXX.019.418-XX) 
	Preliminarmente, cumpre tecer breves considerações sobre a forma como são realizadas as comunicações processuais no TCU. A esse respeito, destacam-se o art. 179, do Regimento Interno do TCU (Resolução 155, de 4/12/2002) e o art. 4º, inciso III, § 1º, da Resolução TCU 170, de 30 de junho de 2004, in verbis:
Art. 179. A citação, a audiência ou a notificação, bem como a comunicação de diligência, farse-ão:
I - mediante ciência da parte, efetivada por servidor designado, por meio eletrônico, fac-símile, telegrama ou qualquer outra forma, desde que fique confirmada inequivocamente a entrega da comunicação ao destinatário;
II - mediante carta registrada, com aviso de recebimento que comprove a entrega no endereço do destinatário;
III - por edital publicado no Diário Oficial da União, quando o seu destinatário não for localizado
 (...) 
Art. 3º As comunicações serão dirigidas ao responsável, ou ao interessado, ou ao dirigente de órgão ou entidade, ou ao representante legal ou ao procurador constituído nos autos, com poderes expressos no mandato para esse fim, por meio de:
I - correio eletrônico, fac-símile ou telegrama;
II - servidor designado;
III - carta registrada, com aviso de recebimento;
IV - edital publicado no Diário Oficial da União, quando o seu destinatário não for localizado, nas hipóteses em que seja necessário o exercício de defesa.
Art. 4º. Consideram-se entregues as comunicações:
I - efetivadas conforme disposto nos incisos I e II do artigo anterior, mediante confirmação da ciência do destinatário;
II - realizadas na forma prevista no inciso III do artigo anterior, com o retorno do aviso de recebimento, entregue comprovadamente no endereço do destinatário;
III - na data de publicação do edital no Diário Oficial da União, quando realizadas na forma prevista no inciso IV do artigo anterior.
§ 1º O endereço do destinatário deverá ser previamente confirmado mediante consulta aos sistemas disponíveis ao Tribunal ou a outros meios de informação, a qual deverá ser juntada ao respectivo processo.
 (...) 
Portanto, a validade da citação via postal não depende de que o aviso de recebimento seja assinado pelo próprio destinatário da comunicação, o que dispensa, no caso em tela, a entrega do AR em 'mãos próprias'. A exigência da norma é no sentido de o Tribunal verificar se a correspondência foi entregue no endereço correto, residindo aqui a necessidade de certeza inequívoca. 
Não é outra a orientação da jurisprudência do TCU, conforme se verifica dos julgados a seguir transcritos:
São válidas as comunicações processuais entregues, mediante carta registrada, no endereço correto do responsável, não havendo necessidade de que o recebimento seja feito por ele próprio (Acórdão 3648/2013-TCU-Segunda Câmara, Relator José Jorge) ;
É prescindível a entrega pessoal das comunicações pelo TCU, razão pela qual não há necessidade de que o aviso de recebimento seja assinado pelo próprio destinatário. Entregandose a correspondência no endereço correto do destinatário, presume-se o recebimento da citação. (Acórdão 1019/2008-TCU-Plenário, Relator Benjamin Zymler) ;
As comunicações do TCU, inclusive as citações, deverão ser realizadas mediante Aviso de Recebimento - AR, via Empresa Brasileira de Correios e Telégrafos, bastando para sua validade que se demonstre que a correspondência foi entregue no endereço correto. (Acórdão 1526/2007-TCU-Plenário, Relator Aroldo Cedraz) .
A validade do critério de comunicação processual do TCU foi referendada pelo Supremo Tribunal Federal, nos termos do julgamento do MS-AgR 25.816/DF, por meio do qual se afirmou a desnecessidade da ciência pessoal do interessado, entendendo-se suficiente a comprovação da entrega do 'AR' no endereço do destinatário.
No caso vertente, a citação dos Srs. Jones Fabiano Pinto (CPF XXX.019.448-XX) e Josimar Fabiano Pinto (CPF XXX.019.418-XX) se deu em endereços provenientes de pesquisa na base de dados da Receita Federal do Brasil custodiada pelo TCU (peças 66 e 77, respectivamente) . A entrega do expediente citatórios nos endereços ficou comprovada conforme aviso de recebimento às peças 82 e 84.
Nos processos do TCU, a revelia não autoriza a presunção de veracidade de todas as imputações levantadas contra os responsáveis (Acórdão 1009/2018-TCU-Plenário, Relator Bruno Dantas; 2369/2013-TCU-Plenário, Relator Benjamin Zymler e 2449/2013-TCU-Plenário, Relator Benjamin Zymler) . Dessa forma, a avaliação da responsabilidade do agente não pode prescindir do exame da prova existente no processo ou para ele carreada. 
Ao não apresentarem sua defesa, os responsáveis deixaram de produzir prova da regular aplicação dos recursos sob sua responsabilidade, em afronta às normas que impõem, aos gestores públicos, a obrigação legal de, sempre que demandados pelos órgãos de controle, apresentar os documentos que demonstrem a correta utilização das verbas públicas, a exemplo do contido no art. 93, do DecretoLei 200/1967: 'Quem quer que utilize dinheiros públicos terá de justificar seu bom e regular emprego na conformidade das leis, regulamentos e normas emanadas das autoridades administrativas competentes.' 
Mesmo as alegações de defesa não sendo apresentadas, considerando o princípio da verdade real que rege esta Corte, procurou-se buscar argumentos ofertados na fase interna desta Tomada de Contas Especial que pudessem ser aproveitados a seu favor. 	No entanto, os responsáveis não se manifestaram na fase interna, não havendo, assim, nenhum argumento que possa ter reflexo sobre o juízo formulado sobre as irregularidades apuradas nestas contas.
Constata-se, ainda, que as imputações de irregularidade objeto da citação estão adequadamente caracterizadas e embasadas em evidências reproduzidas nos autos.
Em se tratando de processo em que a parte interessada não se manifestou acerca das irregularidades imputadas, não há elementos para que se possa efetivamente aferir e reconhecer a ocorrência de boa-fé na conduta do responsável, podendo este Tribunal, desde logo, proferir o julgamento de mérito pela irregularidade das contas, conforme os termos dos §§ 2º e 6º do art. 202 do Regimento Interno do TCU. (Acórdão 2064/2011-TCU-Primeira Câmara (Relator Ubiratan Aguiar) , 6.182/2011-TCU-1ª Câmara (Relator Weder de Oliveira) , 4.072/2010-TCU-1ª Câmara (Relator Valmir Campelo) , 1.189/2009-TCU-1ª Câmara (Relator Marcos Bemquerer) , 731/2008-TCU-Plenário (Relator Aroldo Cedraz) .
Dessa forma, os Srs. Jones Fabiano Pinto (CPF XXX.019.448-XX) e Josimar Fabiano Pinto (CPF XXX.019.418-XX) devem ser considerados revéis, nos termos do art. 12, § 3º, da Lei 8.443/1992, devendo as contas serem julgadas irregulares, condenando-o ao débito apurado e aplicando-lhe a multa prevista no art. 57 da Lei 8.443/1992.
Alegações de defesa da sociedade empresária Laboratório Termofrio Importação e Exportação Ltda (CNPJ 00.820.526/0001-18) 
A pessoa jurídica responsável suscita a consumação da prescrição das pretensões punitiva e ressarcitória relativas à irregularidade ensejadora do dano ao erário nesta TCE. 
Relata que os primeiros vencimentos ocorreram há mais de 10 anos e que a primeira impugnação teria ocorrido em junho de 2019, tendo sido cobrado inicialmente pela Finep do valor de R$ 2.554.027,88, posteriormente reduzido aproximadamente R$ 260.000,00 com base na impugnação parcial da documentação de prestação de contas.
Aduz que, ainda antes mesmo da instauração deste feito, o dano ao erário já se encontrava prescrito na forma da lei. Entende ter se consumado a prescrição intercorrente à vista do disposto no artigo 206-A do Código Civil e no artigo 924, inciso V, do Código de Processo Civil e § 1º do artigo 1º da Lei 9.873/1999. Colaciona arestos do poder judiciário relativos à incidência do prazo prescricional quinquenal da Lei 9.873/1999 relativamente ao exercício de pretensão sancionatória pela Administração Pública.
Alega que o projeto incentivado foi inteiramente concluído e a prestação de contas respectiva foi tempestivamente apresentada ao concedente. Sustenta que a Finep aprovou regularmente as contas ofertadas e teria ainda concedido premiação por inovação à empresa Termofrio Ltda. pelo desenvolvimento do equipamento para tratamento do câncer cerebral e na região do pescoço. 
Após mais de 10 anos, prossegue a defendente, teria sido surpreendida com a citação por este Tribunal de Contas para apresentação de documentos já não mais existentes em razão do tempo decorrido desde a execução, circunstância que inviabilizaria a possibilidade de ampla defesa.
Análise
A preliminar de prescrição deve ser afastada pelas razões a seguir desenvolvidas.
A prescrição das pretensões ressarcitória e punitiva de ilícitos objeto dos processos de competência deste TCU, nos termos dos arts. 1º e 2º, da Resolução - TCU 344, de 11/10/2022, consuma-se no prazo de cinco anos, na forma preceituada na Lei 9.873, de 23/11/1999, e dos entendimentos firmados pelo Supremo Tribunal Federal, no Recurso Extraordinário 636.886 (tema 899, da Repercussão Geral) , e na Ação Direta de Inconstitucionalidade 5509.
Cumpre ressaltar que, nos termos do art. 3º, da Resolução TCU 344/2022, o prazo prescricional será aquele da lei penal respectiva quando houver recebimento de denúncia criminal pelos mesmos fatos.
Reza o art. 4º, da Resolução TCU 344/2022, que o termo inicial do prazo prescricional das pretensões de ressarcimento e sancionatória, nas hipóteses em que o ilícito gerador do dano ao erário é a reprovação parcial prestação de contas, é a data da apresentação da prestação de contas ao órgão competente para a sua análise inicial, conforme abaixo transcrito:
Art. 4° O prazo de prescrição será contado:
I - da data em que as contas deveriam ter sido prestadas, no caso de omissão de prestação de contas;
II - da data da apresentação da prestação de contas ao órgão competente para a sua análise inicial;
III - do recebimento da denúncia ou da representação pelo Tribunal ou pelos órgãos de controle interno, quanto às apurações decorrentes de processos dessas naturezas;
IV - da data do conhecimento da irregularidade ou do dano, quando constatados em fiscalização realizada pelo Tribunal, pelos órgãos de controle interno ou pelo próprio órgão ou entidade da Administração Pública onde ocorrer a irregularidade;
V - do dia em que tiver cessado a permanência ou a continuidade, no caso de irregularidade permanente ou continuada. (grifo nosso) 
Acerca dos fatos que interrompem o cômputo do prazo prescricional, a norma em atenção dispõe, em seu art. 5º, nos seguintes termos:
Art. 5º A prescrição se interrompe:
I - pela notificação, oitiva, citação ou audiência do responsável, inclusive por edital;
II - por qualquer ato inequívoco de apuração do fato;
III - por qualquer ato inequívoco de tentativa de solução conciliatória;
IV - pela decisão condenatória recorrível.
No caso sob análise, em que o fato gerador do dano é a reprovação parcial da prestação de contas de recursos de subvenção econômica, e não há notícia de acolhimento de denúncia na esfera penal, constata-se que não se consumou a prescrição quinquenal da pretensão de ressarcimento bem como da punibilidade. 
Com efeito, constata-se que a prestação de contas financeira final da subvenção foi protocolada sob n. 901.557/18 na Finep no dia 26/12/2013 (peça 22, p. 23/43) , após o prazo final pactuado do termo de contrato. Considerando-se esse marco inicial do cômputo do interstício prescricional, verifica-se que as pretensões de ressarcimento e punitiva estariam fulminadas pela prescrição em 27/12/2018.
Verifica-se, todavia, que o fluxo do prazo prescricional foi interrompido pela notificação da beneficiária pela Finep acerca da não aprovação parcial da prestação de contas por intermédio de ofício expedido em 1/10/2013 (peça 23, p. 3-4) e recebido em 5/10/2018 (aviso de recebimento juntado à peça 24, p. 3-4, dos autos) . 
Na comunicação enviada à sociedade beneficiária, a Finep explicitou que deveriam ser restituídos R$ 259.158,07 referentes à diferença entre o valor recebido no financiamento e o valor não utilizado na execução do projeto e despesas apresentadas e não aprovadas pelo concedente na forma prevista no instrumento contratual.
Trata-se à evidência de ato inequívoco de apuração dos fatos irregulares geradores de lesão ao erário por parte da Administração. Tendo se configurado, portanto, causa interruptiva da prescrição elencada no art. 5º, inciso II, c/c o parágrafo único do art 6º, da Resolução TCU 344/2022, iniciou-se nova contagem do prazo quinquenal a partir da data do ato interruptivo e, portanto, não se consumou a prescrição do ressarcimento ou punibilidade.
Passando às alegações substanciais de mérito, deve-se rechaçar a afirmação do responsável de que a prestação de contas dos recursos foi regularmente aprovada pelo órgão concedente e que somente teve ciência das impugnações com a citação por este TCU. Contrariamente ao afirmado pelo responsável, há comprovação nos autos de que a Finep aprovou somente o relatório técnico e não a prestação de contas financeira a qual, na verdade, foi parcialmente rejeitada pela instituição concedente (peça 29) .
Considerando que houve regular comunicação da rejeição parcial das contas ao beneficiário, não merece acolhimento a alegação de que o decurso de longo prazo desde os fatos inviabilizou o exercício do contraditório. Os responsáveis não ofereceram justificativas e documentos aptos a elidir as irregularidades detectadas na prestação de contas financeira e tampouco restituíram os recursos, apesar de terem sido notificados em prazo inferior a cinco anos.
Deve-se concluir, portanto, que as alegações de defesa ofertadas não merecem acolhimento em razão da não configuração das prescrições ressarcitória e sancionatória e tampouco do prejuízo à ampla defesa e contraditório. Da mesma forma, improcedente a afirmação de que houve aprovação das contas pela beneficiária da subvenção apresentadas ao concedente.
CONCLUSÃO
	Em face da análise promovida na seção 'Exame Técnico', verifica-se que o responsável Srs. Jones Fabiano Pinto (CPF XXX.019.448-XX) e Josimar Fabiano Pinto (CPF XXX.019.418-XX) não lograram comprovar a boa e regular aplicação dos recursos e, chamados ao processo para ofertar defesa, permaneceram silentes, configurando-se sua revelia, nos termos do § 3º, do art. 12, da Lei 8.443/1992. Ademais, inexistem nos autos elementos que demonstrem a boa-fé dos responsáveis ou a ocorrência de outras excludentes de culpabilidade.
Concluiu-se, também, que não se consumou a prescrição das pretensões ressarcitória ou punitiva, conforme análise acima realizada.
A sociedade empresária Laboratório Termofrio Importação e Exportação Ltda (CNPJ 00.820.526/0001-18) , por seu, turno ofertou as alegações de defesa supra examinadas. Considerando o juízo de improcedência dos argumentos ofertados, devem ser rejeitadas suas alegações de defesa.
Tendo em vista que não constam dos autos elementos que permitam reconhecer a boa-fé dos administradores da pessoa jurídica, sugere-se que as suas contas sejam julgadas irregulares, nos termos do art. 202, § 6º, do Regimento Interno do TCU, com a imputação do débito atualizado monetariamente e acrescido de juros de mora, nos termos do art. 202, § 1º do Regimento Interno do TCU, descontado o valor eventualmente recolhido, com a aplicação da multa prevista no art. 57 da Lei 8.443/1992 em razão da gravidade do ilícito gerador do dano ao erário.
PROPOSTA DE ENCAMINHAMENTO
Diante do exposto, submetemos os autos à consideração superior, propondo, ao Tribunal:
considerar revéis os Srs. Jones Fabiano Pinto (CPF XXX.019.448-XX) e Josimar Fabiano Pinto (CPF XXX.019.418-XX) , para todos os efeitos, dando-se prosseguimento ao processo, com fulcro no art. 12, § 3º, da Lei 8.443/1992;
rejeitar integralmente as alegações de defesa apresentadas pela sociedade empresária Laboratório Termofrio Importação e Exportação Ltda (CNPJ 00.820.526/0001-18) ;
julgar irregulares, nos termos dos arts. 1º, inciso I, 16, inciso III, alíneas 'a' e 'c', da Lei 8.443/1992, c/c os arts. 19 e 23, inciso III, da mesma Lei, as contas do responsável Laboratório Termofrio Importação e Exportação Ltda (CNPJ 00.820.526/0001-18) , Jones Fabiano Pinto (CPF XXX.019.448-XX) e Josimar Fabiano Pinto (CPF XXX.019.418-XX) , condenando-os ao pagamento das importâncias a  seguir especificadas, atualizadas monetariamente e acrescidas dos juros de mora, calculadas a partir das datas discriminadas até a data da efetiva quitação do débito, fixando-lhe o prazo de quinze dias, para que comprove, perante o Tribunal, o recolhimento das referidas quantias aos cofres do Fundo Nacional de Desenvolvimento Científico e Tecnológico, nos termos do art. 23, inciso III, alínea 'a', da citada lei, c/c o art. 214, inciso III, alínea 'a', do Regimento Interno do TCU:
	Data de ocorrência
	Valor histórico (R$) 

	11/6/2010
	2.298,78

	14/7/2010
	2.298,78

	13/8/2010
	2.298,78

	15/9/2010
	2.298,78

	11/10/2010
	2.298,78

	11/11/2010
	2.298,78

	10/8/2010
	34,00

	15/6/2010
	8,00

	12/7/2010
	17,00

	19/4/2010
	8,00

	10/9/2010
	17,00

	10/9/2010
	1,45

	10/9/2010
	1,45

	11/10/2010
	0,50

	15/6/2010
	6.000,00

	19/7/2010
	6.000,00

	16/8/2010
	6.000,00

	17/9/2010
	6.000,00

	14/10/2010
	6.000,00

	10/11/2010
	6.000,00

	19/5/2012
	12.444,27

	9/11/2011
	6.000,00

	10/12/2011
	6.000,00

	9/1/2012
	6.000,00

	9/2/2012
	6.000,00

	9/3/2012
	6.000,00

	9/4/2012
	6.000,00

	20/8/2012
	7.500,00

	19/5/2012
	30.732,49

aplicar aos à sociedade empresária Laboratório Termofrio Importação e Exportação Ltda (CNPJ 00.820.526/0001-18) e aos Srs. Jones Fabiano Pinto (CPF XXX.019.448-XX) e Josimar Fabiano Pinto (CPF XXX.019.418-XX) , a multa prevista no art. 57, da Lei 8.443/1992, c/c o art. 267, do Regimento Interno do TCU, fixando-lhe o prazo de quinze dias, a contar da notificação, para que comprove, perante o Tribunal (art. 214, inciso III, alínea 'a', do Regimento Interno do TCU) , o recolhimento da dívida aos cofres do Tesouro Nacional, atualizada monetariamente desde a data do acórdão que vier a ser proferido por este Tribunal até a data do efetivo recolhimento, se paga após o vencimento, na forma da legislação em vigor;
autorizar, desde logo, a cobrança judicial das dívidas, caso não atendida a notificação, na forma do disposto no art. 28, inciso II, da Lei 8.443/1992;
autorizar também, desde logo, se requerido, com fundamento no art. 26, da Lei 8.443, de 1992, c/c o art. 217, §1º, do Regimento Interno do TCU, o parcelamento das dívidas em até 36 parcelas, incidindo, sobre cada parcela, corrigida monetariamente, os correspondentes acréscimos legais, fixando-lhe o prazo de quinze dias, a contar do recebimento da notificação, para comprovar, perante o Tribunal, o recolhimento da primeira parcela, e de trinta dias, a contar da parcela anterior, para comprovar o recolhimento das demais parcelas, devendo incidir, sobre cada valor mensal, atualizado monetariamente, os juros de mora devidos, no caso do débito, na forma prevista na legislação em vigor, alertando o responsável de que a falta de comprovação do recolhimento de qualquer parcela importará o vencimento antecipado do saldo devedor, nos termos do § 2º do art. 217 do Regimento Interno deste Tribunal;
enviar cópia do Acórdão a ser prolatado à Procuradoria da República no Estado de São Paulo, nos termos do § 3º do art. 16 da Lei 8.443/1992, c/c o § 7º do art. 209 do Regimento Interno do TCU, para adoção das medidas cabíveis;
enviar cópia do Acórdão que vier a ser proferido à Financiadora de Estudos e Projetos e aos responsáveis, para ciência;
informar à Procuradoria da República no Estado de São Paulo, à Financiadora de Estudos e Projetos e aos responsáveis e aos responsáveis, que a presente deliberação, acompanhada do Relatório e do Voto que a fundamenta, está disponível para a consulta no endereço www.tcu.gov.br/acordaos, além de esclarecer que, caso requerido, o TCU poderá fornecer, sem custos, as correspondentes cópias, de forma impressa; e
informar à Procuradoria da República no Estado de São Paulo que, nos termos do parágrafo único do art. 62 da Resolução TCU 259/2014, os procuradores e membros do Ministério Público credenciados nesta Corte podem acessar os presentes autos de forma eletrônica e automática, ressalvados apenas os casos de eventuais peças classificadas como sigilosas, as quais requerem solicitação formal."
	O Ministério Público junto ao TCU (MPTCU) , nestes autos representado pelo Procurador Sérgio Ricardo Costa Caribé, emitiu parecer divergente da unidade técnica, no que tange à análise da prescrição das pretensões punitiva e ressarcitória (peça 92) :
	"Trata-se de tomada de contas especial instaurada pela Financiadora de Estudos e Projetos (Finep) em desfavor de Laboratório Termofrio Importação e Exportação Ltda., Jones Fabiano Pinto e Josimar Fabiano Pinto, como decorrência da não comprovação da regular aplicação dos recursos repassados por meio do Contrato de Subvenção Econômica 03.10.0182.00, firmado para 'Desenvolvimento de dispositivo para diagnóstico de neoplasia cutânea' (peça 4) .
Foram repassados recursos federais da ordem de R$ 1.372.483,50 e o beneficiário da subvenção deveria ofertar contrapartida de R$ 356.768,50, posteriormente reduzida para R$ 181.505,00 (peça 5) , para utilização entre 18/5/2010 e 18/5/2012, com prazo para apresentação da prestação de contas expirando em 18/11/2012.
O tomador de contas concluiu pela existência de débito no valor histórico de R$ 136.556,84 (peça 62, p. 17) , sob a responsabilidade de Laboratório Termofrio Importação e Exportação Ltda., Jones Fabiano Pinto e Josimar Fabiano Pinto, em decorrência de falhas identificadas na prestação de contas apresentada intempestivamente em 26/12/2013 (peça 62, p. 4) .
A Secex-TCE procedeu à citação dos responsáveis nos endereços disponíveis nas bases de dados sob custódia desta Corte de Contas (peça 76 a 78) . Apesar de devidamente notificados, consoante demonstram os avisos de recebimento nas peças 82 e 84, os Srs. Jones Fabiano Pinto e Josimar Fabiano Pinto permaneceram silentes, configurando-se sua revelia.
O Laboratório Termofrio Importação e Exportação Ltda. apresentou a defesa na peça 87, cuja análise resultou na rejeição, culminando em proposta de julgamento pela irregularidade destas contas especiais, com condenação em débito e aplicação de multa.
Com as vênias de estilo, divirjo da proposta formulada pela unidade técnica, pelas razões adiante expostas.
No tocante à análise da prescrição, cabe, como fez a Secex-TCE, examinar sua ocorrência, à luz do recente entendimento firmado no âmbito desta Corte de Contas na sessão extraordinária do Plenário realizada em 11/10/2022, do qual resultou a Resolução TCU nº 344/2022, regulamentando a prescrição para o exercício das pretensões punitiva e de ressarcimento por este Tribunal.
De acordo com o referido normativo:
Art. 2º prescrevem em cinco anos as pretensões punitiva e de ressarcimento, contados dos termos iniciais indicados no artigo 4º, conforme cada caso.
Aplicando-se os ditames do art. 4º ao caso ora em análise, verifica-se que incide, para fins de adoção do marco temporal a partir do qual se iniciaria a contagem da prescrição, a hipótese enunciada no inciso II, segundo a qual o prazo será contado 'da data da apresentação da prestação de contas ao órgão competente para a sua análise inicial'. As contas foram apresentadas pelo convenente em 26/12/2013, devendo ser esta data adotada como parâmetro para aferir a incidência da prescrição.
Não obstante a unidade técnica tenha concluído pela não incidência do prazo quinquenal no caso concreto, observa-se que deixou de se manifestar acerca da prescrição intercorrente, argumento apresentado na defesa do Laboratório Termofrio Importação e Exportação Ltda. (peça 87, p. 2 e 5) .
Examinando-se alguns dos marcos interruptivos identificados nestes autos após a apresentação da prestação de contas, em 26/12/2013, a situação é a seguinte:
análise da execução física, em 27/7/2015 (peça 12) ;
notificação para devolução de recursos com aviso sobre possível instauração de TCE, em 1º/10/2018 (peças 25, p. 1-2, e 27, p. 1-2) , com avisos de recebimento em 5/10/2018 (peças 26, p. 2, e 28, p. 2) ;
notificação para devolução de recursos com aviso sobre possível instauração de TCE, em 12/11/2018 (peças 23, p. 1-2, e 27, p. 5-6) , com avisos de recebimento em 20/11/2018 (peças 24, p. 2, e 28, p. 6) ;
notificação para devolução de recursos, em 28/5/2019 (peças 38, 40 e 42) , com avisos de recebimento em 30/5/2019 (peças 41 e 43) e 31/5/2019 (peça 39) ;
relatório do tomador de contas, em 9/4/2020 (peça 62) ;
instauração da TCE por este Tribunal, em 24/6/2020;
citação dos responsáveis, em 29/3/2022 (peças 82 a 84) .
Conforme se extrai das informações acima, ainda que não tenha transcorrido o período de cinco anos entre a apresentação da prestação de contas e as primeiras análises efetuadas pelo órgão concedente da subvenção, verifica-se que a situação se amolda à hipótese prevista no art. 8ª da Resolução TCU nº 344/2022, segundo o qual 'Incide a prescrição intercorrente se o processo ficar paralisado por mais de três anos, pendente de julgamento ou despacho, sem prejuízo da responsabilidade funcional decorrente da paralisação, se for o caso'.
Nesse sentido, verifica-se que ocorreu, sob o parâmetro trienal, a prescrição das pretensões punitiva e de ressarcimento nesta TCE, visto que, de acordo com os documentos constantes dos autos, o processo permaneceu sem movimentação entre 27/7/2015, quando houve análise da execução física do ajuste (peça 12) e a primeira notificação dos responsáveis para devolução de recursos, em 5/10/2018 (peças 26, p. 2, e 28, p. 2) .
Com efeito, seriam aplicáveis ao caso, além do art. 8º já mencionado, o art. 1º, § 1º, da Lei 9.873/1999 e o art. 11 da Resolução TCU nº 344/2022, cujo teor reproduzo abaixo:
Art. 1o Prescreve em cinco anos a ação punitiva da Administração Pública Federal, direta e indireta, no exercício do poder de polícia, objetivando apurar infração à legislação em vigor, contados da data da prática do ato ou, no caso de infração permanente ou continuada, do dia em que tiver cessado.
§ 1o Incide a prescrição no procedimento administrativo paralisado por mais de três anos, pendente de julgamento ou despacho, cujos autos serão arquivados de ofício ou mediante requerimento da parte interessada, sem prejuízo da apuração da responsabilidade funcional decorrente da paralisação, se for o caso
Art. 11. Reconhecida pelo Tribunal a prescrição da pretensão punitiva e da pretensão ressarcitória em relação à totalidade das irregularidades, o processo deverá ser arquivado, ressalvada a hipótese do art. 12.
Assim, impõe-se reconhecer que prescreveram as pretensões punitiva e de ressarcimento por parte deste Tribunal, devendo o processo ser arquivado com fundamento nos dispositivos legais acima transcritos.
Diante do exposto, este membro do Ministério Público junto ao TCU propõe arquivar estes autos, com base no art. 1º, § 1º, da Lei 9.873/1999 c/c os arts. 8º e 11 da Resolução TCU nº 344/2022."
	É o relatório.

Alexandra Carmelino Zatorre (137571/OAB-SP), representando Laboratório Termofrio Importação e Exportação Ltda.

Procurador Sergio Ricardo Costa Caribé

TOMADA DE CONTAS ESPECIAL. CONTRATO DE Subvenção Econômica. Fundo Nacional de Desenvolvimento Científico e Tecnológico. NÃO COMPROVAÇÃO DA REGULAR APLICAÇÃO DOS RECURSOS. OCORRÊNCIA DA PRESCRIÇÃO INTERCORRENTE à luz do ENTENDIMENTO FIRMADO NO ACÓRDÃO 534/2023-Plenário. ARQUIVAMENTO.

TOMADA DE CONTAS ESPECIAL (TCE)

Trata-se de Tomada de Contas Especial (TCE) instaurada pela Financiadora de Estudos e Projetos (Finep) em desfavor de Jones Fabiano Pinto, Josimar Fabiano Pinto e Laboratório Termofrio Importação e Exportação Ltda., em virtude da não comprovação da regular aplicação dos recursos repassados por meio do Contrato de Subvenção Econômica 03.10.0182.00, firmado para o desenvolvimento de dispositivo para diagnóstico de neoplasia cutânea.
2.	O valor total repassado pela União foi de R$ 1.372.483,50. A contrapartida, inicialmente de R$ 356.768,50, foi posteriormente reduzida para R$ 181.505,00, e a avença teve vigência de 18/5/2010 a 18/5/2012. A prestação de contas, prevista para 18/11/2012, somente ocorreu em 26/12/2013. Após as devidas análises, o tomador de contas concluiu pela existência de débito no valor de R$ 136.556,84, o que foi corroborado em relatório de auditoria da Controladoria-Geral da União e pelo Ministro de Estado responsável à época, que ordenou a instauração da presente TCE.
3.	Após as devidas citações dos responsáveis pelas diversas irregularidades identificadas, a AudTCE concluiu não ter transcorrido o prazo quinquenal para a prescrição das pretensões punitiva e ressarcitória, à luz da Resolução-TCU 344/2022, propôs considerar revéis os Srs. Jones Fabiano Pinto e Josimar Fabiano Pinto e rejeitar as alegações de defesa do Laboratório Termofrio Importação e Exportação Ltda., julgando irregulares as contas de todos os responsáveis, com a imputação de débito e multa prevista no art. 57 da Lei 8443/1992.
4.	O MPTCU, em posicionamento divergente da proposta da unidade técnica, entendeu que, embora não tenha incidido o prazo prescricional quinquenal previsto no art. 2º da Resolução-TCU 344/2022, restou consumada a prescrição intercorrente ainda na fase interna da TCE, com base nas disposições do art. 8ª do citado normativo, segundo o qual "Incide a prescrição intercorrente se o processo ficar paralisado por mais de três anos, pendente de julgamento ou despacho, sem prejuízo da responsabilidade funcional decorrente da paralisação, se for o caso".
5.	Acompanho as conclusões do Parquet, as quais incorporo às minhas razões de decidir, sem prejuízo das considerações a seguir.
6.	Em novel decisão desta Corte de Contas proferida no âmbito do Acórdão 534/2023-TCU-Plenário, de relatoria do Ministro Benjamin Zymler, e que decorreu de ampla discussão nesta Casa acerca do marco inicial para a contagem da prescrição intercorrente, restou consignado o seguinte:
"9.2. fixar entendimento, nos termos do art. 16, inciso V, do Regimento Interno do Tribunal e do art. 8° da Resolução nº 344/2022, no sentido de que o marco inicial da fluição da prescrição intercorrente se inicia somente a partir da ocorrência do primeiro marco interruptivo da prescrição ordinária, consoante elencado no art. 5º da nominada Resolução;"
7.	Em que pese essa recente interpretação dos termos do art. 8º da Resolução-TCU 344/2022 ter sido proferida posteriormente à elaboração do parecer do MPTCU, verifico que a análise do eminente Parquet se amolda a esse entendimento.
8.	De fato, sucederam-se os seguintes eventos interruptivos da prescrição quinquenal após a prestação de contas em 26/12/2013 (peça 92, p. 2) :
"a) análise da execução física, em 27/7/2015 (peça 12) ;
b) notificação para devolução de recursos com aviso sobre possível instauração de TCE, em 1º/10/2018 (peças 25, p. 1-2, e 27, p. 1-2) , com avisos de recebimento em 5/10/2018 (peças 26, p. 2, e 28, p. 2) ;
c) notificação para devolução de recursos com aviso sobre possível instauração de TCE, em 12/11/2018 (peças 23, p. 1-2, e 27, p. 5-6) , com avisos de recebimento em 20/11/2018 (peças 24, p. 2, e 28, p. 6) ;
d) notificação para devolução de recursos, em 28/5/2019 (peças 38, 40 e 42) , com avisos de recebimento em 30/5/2019 (peças 41 e 43) e 31/5/2019 (peça 39) ; e) relatório do tomador de contas, em 9/4/2020 (peça 62) ;
f) instauração da TCE por este Tribunal, em 24/6/2020;
g) citação dos responsáveis, em 29/3/2022 (peças 82 a 84) ."
9.	O primeiro marco interruptivo da prescrição quinquenal se verifica quando da emissão do parecer de análise da execução física do contrato, ocorrida em 27/7/2015, sendo esta, portanto, a data inicial para a contagem da incidência da prescrição intercorrente, conforme entendimento atual deste Tribunal. 
10.	Nesse sentido, considerando que a notificação para a devolução dos recursos e aviso sobre possível instauração de TCE ocorreu somente em 5/10/2018, tem-se caracterizado o transcurso de mais de três anos de paralisação do processo apuratório ainda em sua fase interna, o que inviabiliza a pretensão punitiva e ressarcitória nestes autos e enseja o seu arquivamento.
	Ante o exposto, VOTO no sentido de que o Tribunal adote a minuta de acórdão que ora submeto à deliberação deste Colegiado.
TCU, Sala das Sessões, em 4 de abril de 2023.
JORGE OLIVEIRA 
Relator